ACORDAO-COMPLETO-2388935

ACÓRDÃO 10873/2020 ATA 34/2020 - SEGUNDA CÂMARA

VISTOS, relatados e discutidos estes autos de Recurso de Reconsideração interposto por Heberth Gualberto de Souza contra o Acórdão 7778/2015-TCU-Segunda Câmara, Rel. Mins. André Luís de Carvalho, o qual, entre outras medidas, julgou suas contas irregulares, condenando-o no débito e aplicando-lhe a multa, especificados na referida decisão;
ACORDAM os Ministros do Tribunal de Contas da União, reunidos em sessão da Segunda Câmara, diante das razões expostas pelo relator, com fundamento nos arts. 32, inciso I e 33 da Lei 8.443/1992 e no art. 285 do Regimento Interno, em:
9.1. conhecer do Recurso de Reconsideração interposto por Heberth Gualberto de Souza para, no mérito, dar-lhe provimento para:
9.1.1. julgar regulares com ressalva as contas do Sr. Heberth Gaulberto de Souza e do espólio do Sr. Mardoqueu Gomes de Carvalho;
9.1.2. em consequência, tornar sem efeito o débito atribuído ao Heberth Gualberto de Souza e ao espólio do Sr. Mardoqueu Gomes de Carvalho no item 9.4 do Acórdão 7778/2015-TCU-Segunda Câmara, bem como a multa objeto do item 9.6 deste acórdão recorrido aplicada ao recorrente;
9.1.3. reduzir de R$ 300.000,00 (trezentos mil reais) para R$ 250.000,00 (duzentos e cinquenta mil reais) o valor da multa aplicada à Construtora Gautama Ltda. pelo item 9.6 do acórdão recorrido, em razão da redução parcial do débito;
9.1.4. dar ciência deste acórdão ao recorrente, aos demais interessados e à Procuradoria da República no Distrito Federal, ressaltando-se que o Relatório e o Voto que o acompanharem podem ser consultados no endereço , no dia seguinte ao de sua oficialização.

Recurso de Reconsideração (peça 98) interposto por Heberth Gualberto de Souza (CPF 099.277.781-04) contra o Acórdão 7778/2015  TCU  2ª Câmara, o qual, entre outras medidas, julgou suas contas irregulares, condenando-o ao débito e aplicando-lhe a multa, especificados na referida decisão.

Segunda Câmara

Ministério da Integração Nacional (extinta).

3. Interessados/Responsáveis/Recorrentes:
3.1. Interessado: Ministério da Integração Nacional (extinto).
3.2. Responsáveis: Aguinaldo Lelis (XXX.813.011-XX); Construtora Gautama Ltda. (00.725.347/0001-00); Heberth Gualberto de Souza (XXX.277.781-XX); Mardoqueu Gomes de Carvalho (XXX.576.886-XX)
3.3. Recorrente: Heberth Gualberto de Souza (XXX.277.781-XX).

13.1. Ministros presentes: Ana Arraes (Presidente), Augusto Nardes e Aroldo Cedraz (Relator).
13.2. Ministro-Substituto convocado: Marcos Bemquerer Costa.
13.3. Ministro-Substituto presente: André Luís de Carvalho.

AROLDO CEDRAZ

Ministro-Substituto André Luís de Carvalho.

Cuidam os autos de Recurso de Reconsideração (peça 98) interposto por Heberth Gualberto de Souza (CPF XXX.277.781-XX) contra o Acórdão 7778/2015-TCU-Segunda Câmara, o qual, entre outras medidas, julgou suas contas irregulares, condenando-o ao débito e aplicando-lhe a multa, especificados na referida decisão.
2.	Atendendo proposta da Serur às peças 132-134 e em face dos documentos juntados à peça 131 (mídias eletrônicas) , encaminhei os autos à SeinfraCOM, a fim de manifestação sobre o impacto da documentação para demonstrar a correção ou incorreção dos valores pagos nas Notas Fiscais 417/2001, 429/2001, 461/2002 e 465/2002.
3.	Após a análise, a referida unidade especializada lançou o seguinte parecer uníssono aos autos (peças 184-186) :
"Introdução
Trata-se de parecer de unidade técnica especializada solicitado por meio do despacho exarado pelo Ministro Aroldo Cedraz, então Relator do recurso (peça 135) . A solicitação de parecer técnico limita-se a manifestação por parte da unidade especializada se os documentos juntados e informados à peça 131 (mídias eletrônicas não digitalizáveis) estariam aptos ou insuficientes para demonstrar a correção ou incorreção dos valores pagos nas Notas Fiscais 417/2001, 429/2001, 461/2002 e 465/2002 (peça 11, p. 39-44) .
O presente processo versa sobre uma tomada de contas especial instaurada contra gestores vinculados ao Governo do Distrito Federal (GDF) , convenente do Convênio 257/2000 realizado com a União, por meio do Ministério da Integração Nacional. Os recursos envolvidos no convênio (peça 138) eram de R$ 8.000.000,00, sendo R$ 1.000.000,00 de contrapartida em relação ao total. 
Histórico
A presente tomada de contas especial instaurada pelo Ministério da Integração Nacional (MI) diante da aprovação apenas parcial da prestação de contas do Convênio 257/2000, firmado entre o MI e o Governo do Distrito Federal (GDF) , que teve por objeto a construção de barragens de acumulação em maciços de terra para o aproveitamento hidroagrícola da bacia do Rio Preto, situada no Distrito Federal. 
Foram repassados pela União R$ 5 milhões, conforme afirmado na instrução constante na peça 21, p.23. 
Conforme voto condutor do acórdão recorrido (peça 81, p.1) , restou assentado que:
"No âmbito do referido convênio, o GDF celebrou o Contrato 1/2001-SAA/DF com a Construtora Gautama Ltda. para a execução de estudos complementares de impacto ambiental, detalhamento de projetos, execução de obras e serviços para acumulação, captação e distribuição de água e assessoria técnica de operação e manutenção para reestruturação e desenvolvimento de áreas irrigáveis na bacia do Rio Preto, no valor de R$ 145.047.530,00". 
Ao analisar a prestação de contas final do convênio, o Ministério da Integração Nacional (MI) considerou indevido o pagamento feito à Construtora Gautama Ltda., no valor de R$ 128.000,00, a título de "detalhamento de projeto - barragens".
Ademais, conforme noticiado pela Controladoria-Geral da União a este Tribunal, foram efetuados pagamentos à Gautama, no período de 16/10/2001 a 23/1/2002, no total de R$ 1.570.162,02, para a execução de serviços que foram integralmente subcontratados, sem previsão contratual, e pelos quais a empresa pagou às subcontratadas o valor total de R$ 790.684,00
O responsável Herberth Gualberto de Souza, como engenheiro-executor, foi condenado por atestar serviços inexecutados, conforme demonstram, respectivamente, voto (peça 81, p. 5) e relatório do Acórdão 7778/2015-TCU-Segunda Câmara (peça 82, p. 2) recorrido, de relatoria do Min. Substituto André Luiz de Caralho, in verbis:
Voto 45. Já no tocante ao débito no valor de R$ 128.000,00, verifica-se que ele é relativo à declaração, por meio da nota fiscal nº 465/2002, de que o serviço "detalhamento de projeto - barragens" teria sido prestado, a despeito de a execução não ter restado comprovada, de sorte que, nesse ponto, devem ser condenados, solidariamente, a restituir o valor inquinado: o Sr. Heberth Gualberto de Souza, o espólio do Sr. Mardoqueu Gomes de Carvalho, na pessoa de seu inventariante, Sr. Rogério Teatini de Carvalho, e a Construtora Gautama Ltda. 
Relatório a) Sr. Heberth Gualberto de Souza (CPF n. XXX.277.781-XX) , à época engenheiro executor do contrato n° 001/2001-SAA/DF e responsável pela fiscalização do mesmo, por certificar que o serviço '05.01 - detalhamento de projeto - barragens' (medição 02/02-4) do Contrato n° 001/2001 - SAA/DF foi executado pela Construtora Gautama Ltda. de acordo com as condições contratuais e por declarar na nota fiscal 465/2002 da mesma empresa que o serviço foi prestado, embora a execução do serviço não tenha sido comprovada, descumprindo o art. 40, § 3° da Lei n. 8.666/1993 c/c arts . 62 e 63 do Decreto n. 4.320/1964;
Ainda restou registrado no relatório do Acórdão 8657/2011-TCU-Segunda Câmara (peça 25, p. 18-19) , de autoria do Min. José Jorge, o seguinte, in verbis:
3. De acordo com o Parecer Técnico nº 5/2004, o MI considerou indevido o pagamento feito pelo GDF à Construtora Gautama Ltda., no valor de R$ 128.000,00 (nota fiscal 465 - fl. 71, anexo 1) , a título de outros serviços preliminares nos eixos de barramento priorizados, o qual foi identificado como tendo sido decorrente de estudos de detalhamento ao projeto, conforme Prestação de Contas Final encaminhada mediante Oficio n° 978/2004-Gab/Seapa-DF (fls. 489/493, v. 2) , sendo que não constou da documentação encaminhada o relatório técnico ou outra indicação do escopo dos serviços realizados (fls. 454/456, v. 2) .
O Sr. Heberth Gualberto de Souza apresentou junto à peça 131 diversos documentos que tem a pretensão de elidir o débito imputado em relação ao detalhamento das barragens.
Na peça 135, o Ministro Relator do recurso em análise solicita a esta unidade especializada a avaliação dos documentos apresentados junto à peça 131 e a correção dos valores pegos por meio das notas fiscais 417/2001 (peça 11, p. 39-40) , 429/2001 (peça 11, p.41) , 461/2002 (peça 11, p. 42-43) , além da nota fiscal 465/2002 (peça 11, p. 44) .
Análise
Este relatório presta-se a atender o despacho emitido pelo relator do recurso (peça 135) , Ministro Aroldo Cedraz, com vistas a emitir parecer sobre a suficiência dos documentos acostados à peça 131 no que se refere à correção dos valores pagos nas Notas Fiscais 417/2001, 429/2001, 461/2002 e 465/2002.
Ainda sobre seu escopo, vale apontar a delimitação do objeto constante da última instrução da Secretaria de Recursos (peça 132) , que deu origem ao citado despacho. Conforme consta da instrução da unidade de análise recursal, solicitou-se avaliar se o conjunto de "documentos" acostados para verificação do serviço "5.1 - detalhamento de projeto - barragens", demonstraria a adequação do pagamento do valor de R$128.000,00 referente à Nota Fiscal 465/2002.
Assim, esta instrução verificou a pertinência dos documentos apresentados pelo recorrente com vistas a comprovar a correção do pagamento efetuado conforme consta da Nota Fiscal 465/2002.
Desse modo, com as devidas vênias, não se mostra mais necessária a análise das Notas Fiscais 417/2001 (peça 11, p. 39-40) , 429/2001 (peça 11, p.41) , 461/2002 (peça 11, p. 42-43) , pois elas não estão sendo inquinadas na presente tomada de contas especial. Na instrução precedente da unidade recursal (peça 132) , que ensejou o despacho de peça 135, há menção de que os documentos fiscais foram acatados (peça 132, p. 7 e 8) , além de que o responsável recorrente não foi condenado por desconformidade sobre essas notas. 
Em suma, o recorrente requer que todos os documentos por ele citados (peça 98, p. 8-12) combinados com os itens não digitalizáveis da peça 131 sejam reavaliados.
Para maior clareza processual, foram inseridos como peças vários documentos carreados pela peça 131 como itens não digitalizáveis (peças 139 a 183) . Foram juntados ao processo documentos que versam inclusive sobre outras barragens que não a 5.2 (sub-bacia do rio Extrema) e 8.3 (sub-bacia do rio Baixo Jardim) , as quais se configuram nos projetos questionados na TCE e ligados ao presente parecer, conforme a peça 132.
Então, para fins de parecer, serão analisados os detalhamentos das barragens 5.2 (peças 140 - 143; 144, p. 3; 146, p. 8-9; 149, p. 7; 151 e 163) e 8.3 (peças 140 - 143; 144, p. 6; 147, p. 18-19; 149-151 e 177) . 
A peça 182 ilustra os quantitativos de materiais e serviços das duas barragens (5.2 e 8.3) , demonstrando que foram elaborados detalhamentos distintos. Inclusive, realizando-se uma análise dos demais documentos juntados aos autos (cf. § 15) , vislumbra-se que todos documentos versam sobre barragens diversas.
De modo a ilustrar tal comprovação, cita-se também a peça 143, em que são apresentados os dados de todos os eixos dos barramentos levantados para contribuírem nos volumes captados para irrigação das áreas agricultáveis. Conforme consta desse documento e da concepção básica do projeto (peça 139) , constam ao todo 37 eixos de barramento estudados, divididos pelas sub-bacias hidrográficas na área de interesse da bacia do rio Preto, no Distrito Federal. Pode-se verificar a existência das citadas barragens (5.2 - rio Extrema e 8.3 - rio Baixo Jardim) , as quais estão gerando o questionamento relativo ao pagamento do detalhamento de seus projetos.
As plantas e os detalhamentos pormenorizados foram apresentados somente para as barragens de número 5.2 e 8.3, tendo em vista se mostrarem as barragens de maior viabilidade para a execução do empreendimento em questão.
Figura 1: Planta de inundação da barragem 5.2
Figura 2: Planta de inundação da barragem 8.3
As figuras 1 e 2 do presente parecer (extraídas dos itens não digitalizáveis da peça 131) demonstram que as plantas de inundação das duas barragens são diferentes, configurando-se em objetos distintos, a serem instalados em dois locais diferentes, consequentemente com dimensões das estruturas de barramento não coincidentes. Pode-se afirmar, assim, que o serviço de detalhamento da barragem 5.2 (sub-bacia do rio Extrema) diferiu do serviço de detalhamento da barragem 8.3 (sub-bacia do rio Baixo Jardim) , por serem barramentos não coincidentes, distinguindo entre si tanto em localização quanto em composição das estruturas necessárias.
Deve-se mencionar que o detalhamento dos projetos era etapa importante e imprescindível para a execução das obras, inclusive a Lei 8.666/1993, art. 6º, X, considera como projeto executivo "o conjunto dos elementos necessários e suficientes à execução completa da obra, de acordo com as normas pertinentes da Associação Brasileira de Normas Técnicas - ABNT". Ou seja, o detalhamento é essencial para a execução das obras. Observa-se que, para fins de parecer, não foram consideradas as prescrições do projeto executivo para fins de execução, mas se o projeto foi detalhado para fins de pagamento.
Cotejando-se os documentos não digitalizáveis constantes de mídias digitais depositadas a estes autos, verifica-se que foram realizados para as barragens 5.2 e 8.3 os detalhamentos dos projetos para os barramentos. Os documentos evidenciam que as barragens em análise são diferentes.
Junto à peça 163, pode-se verificar o detalhamento da barragem 5.2. Já na peça 177, consta o detalhamento da barragem 8.3.
Assim, restou como mérito para manifestação desta unidade técnica se de fato ocorreu o detalhamento das barragens em voga. Na Nota Fiscal 465/2002 não resta especificado qual barragem foi paga. Analisando a planilha de serviços (peça 11, p. 50) , verifica-se que ambos detalhamentos, barragens 5.2 e 8.3, foram precificados em R$ 128.000,00. 
Entretanto, a documentação apresentada à peça 131 (itens não digitalizáveis) evidencia que os detalhamentos dos projetos foram realizados e são de objetos distintos.
Assim, analisando-se a documentação apresentada conclui-se que os detalhamentos pagos foram realmente executados, não persistindo o debito apontado de R$ 128.000,00.
Conclusão
No presente parecer foi analisada a documentação apresentada junto à peça 131.
Não foram objeto do presente parecer a análise das notas fiscais 417/2001 (peça 11, p. 39-40) , 429/2001 (peça 11, p.41) e 461/2002 (peça 11, p. 42-43) , pois elas não estão sendo inquinadas na presente tomada de contas especial.
Para fins de comprovação de detalhamento das barragens 5.2 e 8.3, a documentação apresenta-se hábil para evidenciar que os projetos dos barramentos foram detalhados e são de objetos diferentes.
Encaminhamento
Diante do exposto, submetem-se os autos à consideração superior propondo:
Considerar realizados os detalhamentos das barragens 5.2 (sub-bacia rio Extrema) e 8.3 (sub-bacia rio Baixo Jardim) ; e
Retornar os presentes autos à Secretaria de Recursos, demandante do presente pronunciamento técnico de unidade especializada."
4.	Após a emissão do parecer da SeinfraCom, o Auditor Federal da Secretaria de Recursos subscreveu à instrução 187, a qual reproduzo a seguir, sendo acompanhado pelo corpo gerencial da unidade (peça 188) :
"INTRODUÇÃO
Trata-se de recurso de reconsideração (peça 98) interposto por Heberth Gualberto de Souza (CPF XXX.277.781-XX) contra o Acórdão 7778/2015-TCU-Segunda Câmara . 
A deliberação recorrida apresenta o seguinte teor: 
9.1. rejeitar as alegações de defesa apresentadas pelo Sr. Heberth Gaulberto de Souza, pelo espólio do Sr. Mardoqueu Gomes de Carvalho, na pessoa do inventariante, Sr. Rogério Teatini de Carvalho, e pela Construtora Gautama Ltda.;
9.2. acolher as alegações de defesa apresentadas pelo Sr. Aguinaldo Lélis;
9.3. julgar regulares com ressalva as contas do Sr. Aguinaldo Lélis, com fundamento nos arts. 1º, inciso I, 18 e 23, inciso II, da Lei nº 8.443, de 16 de julho de 1992, dando-lhe quitação;
9.4. com fundamento nos arts. 1º, inciso I, 16, inciso III, alíneas "b" e "c", 19, caput, e 23, inciso III, da Lei nº 8.443, de 16 de julho de 1992, julgar irregulares as contas do Sr. Heberth Gaulberto de Souza e do espólio do Sr. Mardoqueu Gomes de Carvalho, na pessoa do inventariante, Sr. Rogério Teatini de Carvalho, para condená-los, solidariamente com a Construtora Gautama Ltda., ao pagamento da quantia de R$ 128.000,00 (cento e vinte e oito mil reais) , com a fixação do prazo de 15 (quinze) dias, a contar da notificação, para comprovarem, perante o Tribunal (art. 214, inciso III, alínea "a", do Regimento Interno do TCU) , o recolhimento da dívida aos cofres do Tesouro Nacional, atualizada monetariamente e acrescida dos juros de mora, calculados desde 22/3/2002 até a data dos recolhimentos, na forma da legislação em vigor:
9.5. com fundamento nos arts. 1º, inciso I, 16, inciso III, alíneas "b" e "c", 19, caput, e 23, inciso III, da Lei nº 8.443, de 1992, julgar irregulares as contas para condenar a Construtora Gautama Ltda. ao pagamento das quantias a seguir discriminadas, com a fixação do prazo de 15 (quinze) dias, a contar da notificação, para comprovar, perante o Tribunal (art. 214, inciso III, alínea "a", do Regimento Interno do TCU) , o recolhimento da dívida aos cofres do Tesouro Nacional, atualizada monetariamente e acrescida dos juros de mora, calculados desde as datas especificadas até a data dos recolhimentos, na forma da legislação em vigor:
	Valor Original (R$) 
	Data da Ocorrência

	674.234,66 (débito) 
	16/10/2001

	211.508,58 (débito) 
	13/12/2001

	106.265,22 (crédito) 
	23/01/2002

9.6. aplicar ao Sr. Heberth Gaulberto de Souza e à Construtora Gautama Ltda., individualmente, a multa prevista no art. 57 da Lei nº  8.443, de 1992, nos valores, respectivamente, de R$ 60.000,00 (sessenta mil reais) e de 300.000,00 (trezentos mil reais) , com a fixação do prazo de 15 (quinze) dias, a contar da notificação, para comprovarem, perante o Tribunal (art. 214, inciso III, alínea "a", do Regimento Interno) , o recolhimento das dívidas aos cofres do Tesouro Nacional, atualizadas monetariamente na forma da legislação em vigor;
9.7. autorizar, caso requerido, nos termos do art. 26 da Lei nº 8.443, de 1992, o parcelamento das dívidas em até 36 (trinta e seis) parcelas mensais e sucessivas, atualizadas monetariamente até a data do pagamento, esclarecendo aos responsáveis que a falta de pagamento de qualquer parcela importará no vencimento antecipado do saldo devedor (art. 217, § 2º, do RITCU) , sem prejuízo das demais medidas legais;
9.8. autorizar, desde logo, nos termos do art. 28, inciso II, da Lei nº 8.443, de 1992, a cobrança judicial das dívidas, caso não atendidas as notificações; e 
9.9. encaminhar cópia deste Acórdão, bem como do Relatório e da Proposta de Deliberação que o fundamenta, à Procuradoria da República no Distrito Federal, nos termos do art. 16, § 3º, da Lei nº   8.443, de 1992, para a adoção das medidas judiciais cabíveis. 
HISTÓRICO
Trata-se de tomada de contas especial instaurada pelo Ministério da Integração Nacional (MI) diante da aprovação apenas parcial da prestação de contas do Convênio 257/2000, firmado entre o MI e o Governo do Distrito Federal (GDF) , no valor de R$ 9 milhões (R$8 milhões da União, aí incluído o 3º termo aditivo com previsão de nova transferência de R$ 3 milhões e R$ 1 milhão de contrapartida) e, que teve por objeto a construção de barragens de acumulação em maciços de terra para o aproveitamento hidroagrícola da bacia do Rio Preto, situada no Distrito Federal. 
Foram repassados pela União R$ 5 milhões, conforme afirmado na instrução constante na peça 21, p.23. 
Conforme voto condutor do acórdão recorrido, restou assentado que "No âmbito do referido convênio, o GDF celebrou o Contrato 1/2001-SAA/DF com a Construtora Gautama Ltda. para a execução de estudos complementares de impacto ambiental, detalhamento de projetos, execução de obras e serviços para acumulação, captação e distribuição de água e assessoria técnica de operação e manutenção para reestruturação e desenvolvimento de áreas irrigáveis na bacia do Rio Preto, no valor de R$ 145.047.530,00".
Ocorre que, ao analisar a prestação de contas final do convênio, o MI considerou indevido o pagamento feito à Construtora Gautama Ltda., no valor de R$ 128.000,00, a título de "detalhamento de projeto - barragens", vez que não foi apresentado o relatório técnico pertinente ou trazida qualquer indicação do escopo dos serviços realizados. 
Ademais, conforme noticiado pela Controladoria-Geral da União a este Tribunal, foram efetuados pagamentos à Gautama, no período de 16/10/2001 a 23/1/2002, no total de R$ 1.570.162,02, para a execução de serviços que foram integralmente subcontratados, sem previsão contratual, e pelos quais a empresa pagou às subcontratadas o valor total de R$ 790.684,00. 
O ora recorrente, como engenheiro-executor, foi condenado por atestar serviços inexecutados, conforme demonstram, respectivamente, voto (peça 81, p.5) e relatório do acórdão (peça 82, p. 2) recorrido, verbis: 
Voto
45.	Já no tocante ao débito no valor de R$ 128.000,00, verifica-se que ele é relativo à declaração, por meio da nota fiscal nº 465/2002, de que o serviço "detalhamento de projeto - barragens" teria sido prestado, a despeito de a execução não ter restado comprovada, de sorte que, nesse ponto, devem ser condenados, solidariamente, a restituir o valor inquinado: o Sr. Heberth Gualberto de Souza, o espólio do Sr. Mardoqueu Gomes de Carvalho, na pessoa de seu inventariante, Sr. Rogério Teatini de Carvalho, e a Construtora Gautama Ltda. 
Relatório
a) Sr. Heberth Gualberto de Souza (CPF n. XXX.277.781-XX) , à época engenheiro executor do contrato n° 001/2001-SAA/DF e responsável pela fiscalização do mesmo, por certificar que o serviço 	'05.01 - detalhamento de projeto - barragens' (medição 02/02-4) do Contrato n° 001/2001 - SAA/DF foi executado pela Construtora Gautama Ltda. de acordo com as condições contratuais e por declarar na nota fiscal 465/2002 da mesma empresa que o serviço foi prestado, embora a execução do serviço não tenha sido comprovada, descumprindo o art. 40, § 3° da Lei n. 8.666193 c/c arts . 62 e 63 do Decreto n. 4.320/1964;
Ainda restou registrado no relatório do Acórdão 8657/2011-TCU-Segunda Câmara (peça 25, p. 18-19) , o seguinte, verbis: 
3. De acordo com o Parecer Técnico nº 5/2004, o MI considerou indevido o pagamento feito pelo GDF à Construtora Gautama Ltda., no valor de R$ 128.000,00 (nota fiscal 465 - fl. 71, anexo 1) , a título de outros serviços preliminares nos eixos de barramento priorizados, o qual foi identificado como tendo sido decorrente de estudos de detalhamento ao projeto, conforme Prestação de Contas Final encaminhada mediante Oficio n° 978/2004-Gab/Seapa-DF (fls. 489/493, v. 2) , sendo que não constou da documentação encaminhada o relatório técnico ou outra indicação do escopo dos serviços realizados (fls. 454/456, v. 2) . 
1.1. Na primeira instrução desta Unidade Técnica (peças 132-134) foi proposto que os autos fossem encaminhados à unidade técnica especializada desta Corte de Contas (SeInfraCom) para que se manifestasse acerca dos documentos (mídias eletrônicas juntadas e informadas à peça 131) e se estes seriam aptos ou insuficientes para demonstrar a correção ou incorreção dos valores pagos (R$1.698.162,02) nas Notas Fiscais 417/2001, 429/2001, 461/2002 (as três primeiras acatadas) e 465/2002 (não acatada) .
1.2. O ministro-Relator por meio do Despacho de peça 135 concordou e encaminhou os autos à SeinfraCom. Acrescenta-se ainda que após o Despacho foram juntadas pelo recorrente às peças 138-183
1.3. Por sua vez, a Unidade Técnica Especializada se manifestou por meio das peças 184-186.           
1.4. Neste momento, retornam os autos a esta Secretaria de Recursos para o deslinde da controvérsia.
EXAME DE ADMISSIBILIDADE
Reitera-se o exame de admissibilidade contido nas peças 100-101, ratificado pelo Relator (despacho de peça 103) . 
EXAME DE MÉRITO
Delimitação
1.5. Constitui objeto do presente recurso definir se o conjunto de "documentos" listados à peça 98, p. 8-12 e peças 138-183, associados a critério de medição adotado, e arguido pelo recorrente, para verificação do serviço "5.1 - detalhamento de projeto - barragens", demonstraria a adequação do pagamento do valor de R$128.000,00 referente à Nota Fiscal 465/2002 (peça 27, p. 21) .
1.6. Permite-se reproduzir com os acréscimos devidos as razões recursais e o exame já empreendido por ocasião da instrução de peça 132. 	
Da documentação citada como apta a demonstrar a correção do pagamento da Nota Fiscal 465/2002.. 
Defende-se no recurso que o conjunto de "documentos" listados à peça 98, p. 8-12, e peças 138-183 associados a critério de medição adotado para verificação do serviço "5.1 - detalhamento de projeto - barragens", bem como constantes de mídias digitais (itens não digitalizáveis) juntados ao processo e informados à peça 131 demonstrariam a adequação do pagamento do valor de R$128.000,00 referente à Nota Fiscal 465/2002 (peça 27, p. 21) . 
1.7. Argumenta que:
	a) não se poderia, como fez esta Corte de Contas, desprezar a questão referente ao "critério de medição adotado, pois de "grande valia para se entender como se deu o pagamento do valor de R$128.000,00 (cento e vinte e oito mil reais) pelos serviços efetivamente prestados";
	      b) a "verba destinada para o detalhamento de projetos, item 5.1 do contrato firmado com a empresa vencedora do certame, era de R$1.600.000,00 (um milhão e seiscentos mil reais) e como não havia um critério estabelecido para o pagamento referente aos projetos de cada barragem, foi proposto pela empresa contratada que fosse adotado o critério de acordo com o porte de cada barramento, assim os maiores e consequentemente mais complexos, devido ao maior trabalho, seria destinada uma verba maior para eles e os de menor complexidade seriam mais baratos", dessa forma, a extensa documentação enumerada foi "objeto da medição 02/2002-4 (período: 01/01/2002 a 28/02/2002) , contrastando as informações de que o serviço pago", por meio da NF 465/2002, "não havia sido realizado";
               c)  as atividades desempenhadas pelo recorrente não possuíam qualquer relação com o Convênio 257/2000 (Siafi 397.789) , pois suas atribuições, na condição de executor do contrato celebrado com a Gautama, se resumiam a fiscal deste pacto (contrato) , assim, não era da sua alçada apresentar a prestação de contas, obrigação que cabia aos Secretários de Estado da Secretaria de Agricultura, Pecuária e Abastecimento do DF, dessa forma, se eventual prestação de contas não foi enviada ao Ministério da Integração, tal irregularidade não deve recair sobre o recorrente;.
	       d) como fiscal do contrato, certificava os serviços prestados após conferência dos documentos pelo Engenheiro Gilberto Naves Barcelos;  
	       e) não deve prevalecer o entendimento de que cabia ao recorrente todas as atribuições inerentes à fiscalização da obra, pois que, de fato, as atividades eram desempenhadas por todos os membros da comissão multidisciplinar;
	       f) o valor do débito não deve ser de R$128.000,00, mas de R$50.113,63, apurado, por meio dos Pareceres Financeiros 271/CGCONV/DGI/SE/MI, 336/2007/CGCONV/DGI/SE/MI e 387/2009/CGCONV/DGI/SECEX/MI. Salienta que estes seriam os valores devidos verificados "após a devolução dos recursos do convênio oriundos do MI e a contrapartida do GDF".
Análise:
1.8. Ratifica-se, nos termos realizados na instrução de peça 132, o exame dos argumentos sintetizados em "c", "d" e "e", restando examinar os demais argumentos ("a", "b") . 
1.9. Na ocasião do primeiro exame desta unidade técnica (peça 132) , entendeu-se existir duas questões centrais para o deslinde da questão, assim expostas, verbis:
5.7. A primeira, refere-se ao argumento de que o exame e ponderação acerca do critério de medição dos serviços do item "5.1 - detalhamento de projeto - barragens" associado à listagem de documentos citada (lista e mídias) seriam indispensáveis à comprovação dos serviços executados. A segunda questão é quanto ao valor, tendo em vista que argumenta o recorrente que o valor imputado deveria ser de R$ R$50.113,63 (Pareceres Financeiros 271/CGCONV/DGI/SE/MI, 336/2007/CGCONV/DGI/SE/MI e 387/2009/CGCONV/DGI/SECEX/MI) e não de R$128.000,00, conforme imputado pelo Tribunal. 
5.8. Para o deslinde das questões, importante citar a instrução da unidade técnica prévia à citação (peça p. 21, p. 33-36) e a realizada após a defesa (peça 23, p.47-50 e peça 24, p. 1-30) . 
5.9. Na instrução prévia, após discorrer sobre o histórico e citar os diversos pareceres do Ministério da Integração (MI) que sustentaram a conclusão, entendeu-se que o gasto de R$128.000,00 do serviço "5.1 - detalhamento de projeto - barragens" do "Grupamento III - Serviços Técnicos" do Contrato 001/2001 - SAA/DF não foi realizado, "pois seu objeto já havia sido apresentado anteriormente, embora tenha havido certificação de sua execução e aprovação de seu pagamento, ocasionando lucro indevido para a empresa contratada.
5.10. Da instrução posterior à citação, depreende-se que os pareceres citados à peça 24, p. 8-9 foram utilizados como os elementos de convicção para a conclusão no sentido de que não houve execução dos serviços atestados na Nota fiscal 465/2002. 
5.11. Na peça analisa-se o exame feito no Ministério da Integração (MI) e registra-se que na ocasião do exame pelo MI os documentos carreados pelo recorrente eram do conhecimento do órgão concedente e, ainda assim, não foram acatados como aptos a demonstrar os valores pagos na Nota Fiscal 465/2002. 
5.12. Registrou-se que o MI acatou o primeiro pagamento do GDF à empresa Gautama relativo ao item "5.1 - detalhamento de projeto - barragens" no valor de R$128.000,00 registrado na medição 10/2001-2 (período: 1/10/2002 a 30/11/2001) constante na Nota Fiscal 429/2001, mas recusou o valor de R$128.000,00, segundo pagamento, relativo à medição 02/2002-4 (período 1/1/2002 a 28/2/2002) NF 465/2002.
5.13. Percebe-se que o Tribunal validou todas as conclusões expostas nos pareceres do Ministério da Integração e que os documentos apresentados pelo recorrente à época, no MI, não lograram êxito em demonstrar a execução de serviços no valor de R$128.000,00 registrado na medição 10/2001-2 (período: 1/10/2002 a 30/11/2001) constante na Nota Fiscal 429/2001. Embora, esta Corte não tenha examinado os documentos reportados, a instrução, acatada posteriormente, apontou que eles teriam sido considerados pelo MI e imprestáveis para demonstrar a execução dos serviços.    
5.14. A instrução, pós-citação, deixou, também assentado que, verbis (peça 24, p. 14) :
72. Não foi discutido por este Tribunal o critério utilizado para medir o serviço "5.1 - detalhamento de projeto - barragens", logo as justificativas quanto a este assunto não serão analisadas. 
5.15. Neste momento o recorrente requer que todos os documentos por ele citados (peça 98, p. 8-12) sejam reavaliados e se considere o critério, uma vez que o critério seria imprescindível para verificar a adequação dos valores pagos aos serviços produzidos cujo produto são os documentos produzidos (peça 98, p. 8-12) .
5.16. O recorrente não traz em grau recursal nenhuma novidade, apenas cita um conjunto de documentos produzidos (listagem e mídias juntadas à peça 131) , supostos serviços, que demonstrariam a correção do pagamento referente à Nota fiscal 465/2002. Registra-se que a documentação outrora citada, por ocasião da defesa, não foi examinada nesta Corte, sustentou o Tribunal que os documentos eram de conhecimento do MI e este órgão concedente não os acatou como aptos a comprovar a execução dos serviços. 
5.17. Neste momento, ante os argumentos do recorrente, encontra-se na mesma situação em que se encontrava esta Corte por ocasião da apresentação da defesa, qual seja, a citação de um conjunto de documentos pelo recorrente (listagem e mídias juntadas à peça 131) que, supostamente, comprovaria a execução dos serviços pagos pelas Notas 429/2001 (acatada) e 465/2002 (não acatada) .
1.10. Na oportunidade da análise entendeu-se que dois seriam os desdobramentos possíveis, verbis:
5.19. A um; adotar as mesmas razões da instrução pós-citação (peça 23, p.47-50 e peça 24, p. 1-30) e rejeitar o recurso, com fulcro no argumento de que os documentos eram de conhecimento e foram considerados pelo MI, mas não comprovaram a execução dos serviços.
5.20. A dois, por se tratar de questão técnica e específica de engenharia (confecção e execução de projetos e pagamentos por estes) que requer avaliação específica sobre o grau de detalhamento dos diferentes projetos e memoriais descritivos, requerer parecer técnico da secretaria especializada desta Corte para que avalie se os documentos citados pelo recorrente (peça 98, p. 8-12) e os projetos constantes das mídias juntadas (peça 131) comprovam a execução dos serviços prestados e pagos à empresa Gautama constante das Notas Fiscais 429/2001 (acatada) e 465/2002 (não acatada) .
1.11. A proposta desta Unidade Técnica (peças 132-134) , com a qual anuiu o Ministro-Relator (peça 135) , é que deveria ser verificado se houve inexecução contratual e se o conjunto de documentos mencionados, especialmente os projetos constantes das mídias juntadas e informadas pela peça 131 e demais elementos juntados as peças 138-183, comprovariam a execução do objeto do contrato. E se concluiu que haveria débito se tiver existido parcela do objeto não executado, porém pagos, ou se os serviços prestados estivessem com sobrepreço ou superfaturados. 
1.12. A questão fática exposta é se os documentos comprovam ou não os valores pagos ao contratado, esta era a questão a ser dirimida para a formação de juízo de mérito (complexo exame da adequação do objeto contratado e pago, serviços técnicos de engenharia, com o conjunto da documentação, também técnica, apresentada pelo recorrente) . Se os documentos (projetos supostamente desenvolvidos, layouts, memoriais descritivos, entre outros) não atenderem ao total pago referente ao objeto contratado, o débito deverá ser mantido, caso contrário, se o conjunto de documentos demonstrar a execução do objeto contratual, o débito referente ao fiscal do contrato não subsistirá. 
1.13. Conforme já discutido, o cerne da questão está na execução do objeto, conforme contrato previamente celebrado, ou na inexecução. Em razão da especificidade técnica para dirimir a questão de fato, foi proposto o encaminhamento dos autos a SeinfraCom para que se manifestasse sobre a execução do objeto nos seguintes termos, verbis:
7.1. Ante o exposto, com fundamento nos arts. 32, I e 33, da Lei 8.443/92 c/c o art. 285, caput, do RI-TCU, submetem-se os autos à consideração superior, propondo-se que seja os autos encaminhados à unidade técnica especializada desta Corte de Contas (SeInfraCom) para que se manifeste se os documentos (mídias eletrônicas juntadas e informadas à peça 131) , seriam aptos ou insuficientes para demonstrar a correção ou incorreção dos valores pagos (R$1.698.162,02) nas Notas Fiscais 417/2001, 429/2001, 461/2002 (as três primeiras acatadas) e 465/2002 (não acatada) , sem prejuízo de já deixar registrado que, caso necessário, a unidade técnica especializada (SeInfraCom ) já promova todas as medidas saneadoras junto ao MI e ao recorrente para o deslinde da questão.
Por meio das peças 184-186 a unidade técnica especializada se manifestou e em essência deixou registrado, verbis: 
24. Cotejando-se os documentos não digitalizáveis constantes de mídias digitais depositadas a estes autos, verifica-se que foram realizados para as barragens 5.2 e 8.3 os detalhamentos dos projetos para os barramentos. Os documentos evidenciam que as barragens em análise são diferentes.
25. Junto à peça 163, pode-se verificar o detalhamento da barragem 5.2. Já na peça 177, consta o detalhamento da barragem 8.3.
26. Assim, restou como mérito para manifestação desta unidade técnica se de fato ocorreu o detalhamento das barragens em voga. Na Nota Fiscal 465/2002 não resta especificado qual barragem foi paga. Analisando a planilha de serviços (peça 11, p. 50) , verifica-se que ambos detalhamentos, barragens 5.2 e 8.3, foram precificados em R$ 128.000,00.
27. Entretanto, a documentação apresentada à peça 131 (itens não digitalizáveis) evidencia que os detalhamentos dos projetos foram realizados e são de objetos distintos. 
28. Assim, analisando-se a documentação apresentada conclui-se que os detalhamentos pagos foram realmente executados, não persistindo o debito apontado de R$ 128.000,00.
Conclusão
29. No presente parecer foi analisada a documentação apresentada junto à peça 131.
30. Não foram objeto do presente parecer a análise das notas fiscais 417/2001 (peça 11, p. 39-40) , 429/2001 (peça 11, p.41) e 461/2002 (peça 11, p. 42-43) , pois elas não estão sendo inquinadas na presente tomada de contas especial.
31. Para fins de comprovação de detalhamento das barragens 5.2 e 8.3, a documentação apresenta-se hábil para evidenciar que os projetos dos barramentos foram detalhados e são de objetos diferentes.
1.14. Dessa forma, nos termos do parecer da unidade técnica especializada, percebe-se não subsistir o valor da condenação de R$128.000,00 imputado ao recorrente, uma vez que restou verificado pela SeinfraCom "que os detalhamentos pagos foram realmente executados".
CONCLUSÃO
Das análises anteriores, conclui-se que, após manifestação conclusiva de unidade técnica especializada desta Corte de Contas (SeInfraCom) , verificou-se que o conjunto de documentos contidos nas mídias eletrônicas não digitalizáveis juntadas aos autos e informado na peça 131 e peças 138-183 demonstraram que os estudos e projetos correspondem aos valores efetivamente pagos.
INFORMAÇÕES ADICIONAIS
Verifica-se que os argumentos trazidos pelo recorrente aproveitam aos demais apenados no item 9.4, logo em razão da presença de circunstâncias objetivas os efeitos do provimento do recurso devem ser estendidos aos outros responsabilizados, nos termos do art. 281 do Regimento Interno.
Ademais, em razão da exclusão do débito a multa aplicada ao recorrente no item 9.6 também deve ser excluída. Em relação à empresa Gautama, por se entender elidido parte do débito, cabem algumas considerações com relação à multa a ela aplicada. Nota-se que a multa teve como fundamento o art. 57, da Lei 8.443/92, logo o seu montante foi estabelecido de forma proporcional ao débito. Nesta instrução recursal, entende-se adequado reduzir a multa, haja vista a proposta de redução do débito.
PROPOSTA DE ENCAMINHAMENTO
Ante o exposto, com fundamento nos arts. 32, I e 33, da Lei 8.443/92 c/c o art. 285, caput, do RI-TCU, submetem-se os autos à consideração superior, propondo-se:
conhecer do recurso e, no mérito, dar-lhe provimento para:
a.1) julgar regulares com ressalva as contas do Sr. Heberth Gaulberto de Souza e do espólio do Sr. Mardoqueu Gomes de Carvalho;
a.2) em consequência, tornar sem efeito o débito e a multa objetos dos itens 9.4 e 9.6 do acórdão recorrido aplicadas ao recorrente;
a.3) reduzir [de R$ ... para R$ ...] o valor da multa aplicada à Construtora Gautama Ltda. pelo item 9.4 do acórdão recorrido, em razão da redução parcial do débito.
	b) dar ciência do acórdão que for prolatado à recorrente e aos demais interessados, ressaltando-se que o relatório e o voto que o acompanharem podem ser consultados no endereço www.tcu.gov.br/acordaos, no dia seguinte ao de sua oficialização."
5.	Em linha com as manifestações anteriormente reproduzidas, o Ministério Público junto ao TCU lançou as seguintes análises aos autos (peça 189) :
"Trata-se de recurso de reconsideração (peça 98) interposto por Heberth Gualberto de Souza (CPF XXX.277.781-XX) contra o Acórdão 7778/2015-TCU-Segunda Câmara (peça 80) , que apresenta o seguinte teor (grifou-se) :
"9.1. rejeitar as alegações de defesa apresentadas pelo Sr. Heberth Gaulberto de Souza, pelo espólio do Sr. Mardoqueu Gomes de Carvalho, na pessoa do inventariante, Sr. Rogério Teatini de Carvalho, e pela Construtora Gautama Ltda.;
9.2. acolher as alegações de defesa apresentadas pelo Sr. Aguinaldo Lélis;
9.3. julgar regulares com ressalva as contas do Sr. Aguinaldo Lélis, com fundamento nos arts. 1º, inciso I, 18 e 23, inciso II, da Lei nº 8.443, de 16 de julho de 1992, dando-lhe quitação;
9.4. com fundamento nos arts. 1º, inciso I, 16, inciso III, alíneas "b" e "c", 19, caput, e 23, inciso III, da Lei nº 8.443, de 16 de julho de 1992, julgar irregulares as contas do Sr. Heberth Gaulberto de Souza e do espólio do Sr. Mardoqueu Gomes de Carvalho, na pessoa do inventariante, Sr. Rogério Teatini de Carvalho, para condená-los, solidariamente com a Construtora Gautama Ltda., ao pagamento da quantia de R$ 128.000,00 (cento e vinte e oito mil reais) , com a fixação do prazo de 15 (quinze) dias, a contar da notificação, para comprovarem, perante o Tribunal (art. 214, inciso III, alínea "a", do Regimento Interno do TCU) , o recolhimento da dívida aos cofres do Tesouro Nacional, atualizada monetariamente e acrescida dos juros de mora, calculados desde 22/3/2002 até a data dos recolhimentos, na forma da legislação em vigor:
9.5. com fundamento nos arts. 1º, inciso I, 16, inciso III, alíneas "b" e "c", 19, caput, e 23, inciso III, da Lei nº 8.443, de 1992, julgar irregulares as contas para condenar a Construtora Gautama Ltda. ao pagamento das quantias a seguir discriminadas, com a fixação do prazo de 15 (quinze) dias, a contar da notificação, para comprovar, perante o Tribunal (art. 214, inciso III, alínea "a", do Regimento Interno do TCU) , o recolhimento da dívida aos cofres do Tesouro Nacional, atualizada monetariamente e acrescida dos juros de mora, calculados desde as datas especificadas até a data dos recolhimentos, na forma da legislação em vigor:
	Valor Original (R$) 
	Data da Ocorrência

	674.234,66 (débito) 
	16/10/2001

	211.508,58 (débito) 
	13/12/2001

	106.265,22 (crédito) 
	23/01/2002

9.6. aplicar ao Sr. Heberth Gaulberto de Souza e à Construtora Gautama Ltda., individualmente, a multa prevista no art. 57 da Lei nº  8.443, de 1992, nos valores, respectivamente, de R$ 60.000,00 (sessenta mil reais) e de 300.000,00 (trezentos mil reais) , com a fixação do prazo de 15 (quinze) dias, a contar da notificação, para comprovarem, perante o Tribunal (art. 214, inciso III, alínea "a", do Regimento Interno) , o recolhimento das dívidas aos cofres do Tesouro Nacional, atualizadas monetariamente na forma da legislação em vigor;
9.7. autorizar, caso requerido, nos termos do art. 26 da Lei nº 8.443, de 1992, o parcelamento das dívidas em até 36 (trinta e seis) parcelas mensais e sucessivas, atualizadas monetariamente até a data do pagamento, esclarecendo aos responsáveis que a falta de pagamento de qualquer parcela importará no vencimento antecipado do saldo devedor (art. 217, § 2º, do RITCU) , sem prejuízo das demais medidas legais;
9.8. autorizar, desde logo, nos termos do art. 28, inciso II, da Lei nº 8.443, de 1992, a cobrança judicial das dívidas, caso não atendidas as notificações; e 
9.9. encaminhar cópia deste Acórdão, bem como do Relatório e da Proposta de Deliberação que o fundamenta, à Procuradoria da República no Distrito Federal, nos termos do art. 16, § 3º, da Lei nº   8.443, de 1992, para a adoção das medidas judiciais cabíveis.
A unidade técnica especializada desta Corte de Contas (SeInfraCom - peças 184/6) , em pareceres uníssonos, em suma, concluiu que o conjunto de documentos contidos nas mídias eletrônicas não digitalizáveis juntadas aos autos demonstrou a adequação dos valores pagos à construtora. 
A instrução precedente (peça 187) , produzida no âmbito da Secretaria de Recursos deste Tribunal (Serur) , acompanhou o entendimento da unidade técnica especializada e acrescentou que, em razão da presença de circunstâncias objetivas, os efeitos do provimento do recurso devem ser estendidos aos outros responsabilizados, nos termos do art. 281 do Regimento Interno. Além disso, a exclusão do débito leva à exclusão da multa aplicada ao recorrente.
Ademais, a Serur entendeu ser adequada a redução da multa aplicada à empresa Gautama, cujo fundamento foi o art. 57, da Lei 8.443/92, por ter-se elidido parte do débito anteriormente apurado.
Com isso, a Serur propôs o seguinte encaminhamento:
"a) conhecer do recurso e, no mérito, dar-lhe provimento para:
a.1) julgar regulares com ressalva as contas do Sr. Heberth Gaulberto de Souza e do espólio do Sr. Mardoqueu Gomes de Carvalho;
a.2) em consequência, tornar sem efeito o débito e a multa objetos dos itens 9.4 e 9.6 do acórdão recorrido aplicadas ao recorrente;
a.3) reduzir [de R$ ... para R$ ...] o valor da multa aplicada à Construtora Gautama Ltda. pelo item 9.4 do acórdão recorrido, em razão da redução parcial do débito.
b) dar ciência do acórdão que for prolatado à recorrente e aos demais interessados, ressaltando-se que o relatório e o voto que o acompanharem podem ser consultados no endereço www.tcu.gov.br/acordaos, no dia seguinte ao de sua oficialização."
Em face do que restou apurado nos autos, manifesta-se o Ministério Público de Contas de acordo com a proposta oferecida pela unidade técnica."
É o Relatório.

8.1. Pedro Guimarães Rivaldo e outros, representando Aguinaldo Lelis.
8.2. André Marques Cabral (26477/OAB-DF), representando Heberth Gualberto de Souza.
8.3. Luiz Cláudio Araújo Ribeiro (45286/OAB-DF), representando Construtora Gautama Ltda.

Procurador Júlio Marcelo de Oliveira.

Tomada de Contas Especial. Convênio. Ministério da Integração Nacional. Governo do Distrito Federal. Aprovação parcial da prestação de contas. Não comprovação da aplicação de parte dos recursos repassados. Pagamento indevido à contratada. Inadequação de serviços executados. Execução de serviços não previstos no plano de trabalho. Subcontratação não prevista nos termos contratuais. Superfaturamento. Contas regulares com ressalva de um dos agentes. Contas irregulares dos demais. Débito. Multa. Recurso de reconsideração. Razões recursais suficientes para alterar o mérito do julgado. Provimento do recurso. exclusão do débito e da multa em relação ao recorrente. aproveito das circunstâncias objetivas em relação aos demais responsáveis. ciência.

TOMADA DE CONTAS ESPECIAL (TCE)

Secretaria de Recursos (Serur); Secretaria de Infraestrutura Hídrica, de Comunicações e de Mineração (SeinfraCOM).

Cuidam os autos de Recurso de Reconsideração (peça 98) interposto por Heberth Gualberto de Souza (CPF 099.277.781-04) contra o Acórdão 7778/2015-TCU-Segunda Câmara, Rel. Mins. André Luís de Carvalho, o qual, entre outras medidas, julgou suas contas irregulares, condenando-o no débito e aplicando-lhe a multa, especificados na referida decisão.
Preliminarmente, cabe conhecer dos recursos por estarem preenchidos os requisitos de admissibilidade previstos nos artigos 32, inciso I, e 33 da Lei Orgânica do Tribunal de Contas da União e no art. 285 do Regimento Interno.
Originalmente, trata-se de Tomada de Contas Especial instaurada pelo Ministério da Integração Nacional (MI) diante da aprovação apenas parcial da prestação de contas do Convênio 257/2000, firmado entre o MI e o Governo do Distrito Federal (GDF) , no valor de R$ 9 milhões (R$8 milhões da União, aí incluído o 3º termo aditivo com previsão de nova transferência de R$ 3 milhões e R$ 1 milhão de contrapartida) e, que teve por objeto a construção de barragens de acumulação em maciços de terra para o aproveitamento hidroagrícola da bacia do Rio Preto, situada no Distrito Federal. 
Atendendo à proposta da Secretaria de Recursos (Serur) às peças 132-134 e em face dos documentos juntados à peça 131 (mídias eletrônicas) , encaminhei os autos à SeinfraCOM, a fim de manifestação sobre o impacto da documentação para demonstrar a correção ou incorreção dos valores pagos nas Notas Fiscais 417/2001, 429/2001, 461/2002 e 465/2002.
Após a análise, a referida unidade especializada lançou parecer uníssono aos autos (peças 184-186) , concluindo que "para fins de comprovação de detalhamento das barragens 5.2 e 8.3, a documentação apresenta-se hábil para evidenciar que os projetos dos barramentos foram detalhados e são de objetos diferentes".
Recebendo novamente os autos, a Serur reanalisou os documentos listados à peça 98, p. 8-12 e peças 138-183, associados a critério de medição adotado, e arguido pelo recorrente, para verificação se o serviço "5.1 - detalhamento de projeto - barragens" demonstraria a adequação do pagamento do valor de R$128.000,00 (cento e vinte e oito mil reais) referente à Nota Fiscal 465/2002.
Em sua análise, a Serur esclarece que a questão importante aos recursos estava centrada na análise da possível inexecução contratual, bem como se o conjunto de documentos mencionados, especialmente os projetos constantes das mídias juntadas e informadas pela peça 131 e demais elementos juntados as peças 138-183, comprovariam a execução do objeto do contrato.
Esse ponto foi esclarecido pela SeinfraCom (peças 184-186) , conforme trecho reproduzido a seguir: 
"24. Cotejando-se os documentos não digitalizáveis constantes de mídias digitais depositadas a estes autos, verifica-se que foram realizados para as barragens 5.2 e 8.3 os detalhamentos dos projetos para os barramentos. Os documentos evidenciam que as barragens em análise são diferentes.
25. Junto à peça 163, pode-se verificar o detalhamento da barragem 5.2. Já na peça 177, consta o detalhamento da barragem 8.3.
26. Assim, restou como mérito para manifestação desta unidade técnica se de fato ocorreu o detalhamento das barragens em voga. Na Nota Fiscal 465/2002 não resta especificado qual barragem foi paga. Analisando a planilha de serviços (peça 11, p. 50) , verifica-se que ambos detalhamentos, barragens 5.2 e 8.3, foram precificados em R$ 128.000,00.
27. Entretanto, a documentação apresentada à peça 131 (itens não digitalizáveis) evidencia que os detalhamentos dos projetos foram realizados e são de objetos distintos. 
28. Assim, analisando-se a documentação apresentada conclui-se que os detalhamentos pagos foram realmente executados, não persistindo o debito apontado de R$ 128.000,00."
Com esse parecer em mãos, a Serur concluiu não subsistir o valor da condenação de R$ 128.000,00 imputado ao recorrente, sendo a documentação suficiente para demonstrar que os estudos e projetos correspondem aos valores efetivamente pagos.
Ao acompanhar o parecer da unidade especializada, a Serur acrescentou que, em razão da presença de circunstâncias objetivas, os efeitos do provimento do recurso devem ser estendidos aos outros responsabilizados, nos termos do art. 281 do Regimento Interno.
Propôs, ainda, a exclusão da multa aplicada ao recorrente, bem como a redução da multa aplicada à empresa Gautama, cujo fundamento foi o art. 57, da Lei 8.443/92, por ter-se elidido parte do débito anteriormente apurado.
Essas conclusões foram acompanhadas pelo Ministério Público junto ao TCU por meio do parecer à peça 189.
Com essas informações, entendo que os argumentos trazidos nesta etapa processual são suficientes para subsidiar a conclusão pela adequação do pagamento do valor de R$ 128.000,00 (cento e vinte e oito mil reais) referente à Nota Fiscal 465/2002, tanto em relação ao recorrente quanto aos demais responsáveis, remanescendo o restante do débito.
Assim, incorporando os pareceres da SeinfraCom (peças 184-186) , da Serur (peças 187-188) e do Ministério Público junto ao TCU (peça 189) às minhas razões de decidir, uma vez que analisaram a matéria de forma adequada e suficiente, acolho os argumentos do recorrente para infirmar o débito a ele imputado e para que suas contas sejam julgadas regulares com ressalvas, e de mesmo modo, às contas do espólio do Sr. Mardoqueu Gomes de Carvalho, beneficiado em razão das circunstâncias objetivas, tornando sem efeito as suas multas. Igualmente, deve-se reduzir proporcionalmente a multa da Construtora Gautama Ltda. para R$ 250.000,00 (duzentos e cinquenta mil reais) .
	Ante o exposto, VOTO por que este Tribunal adote a minuta de Acórdão que trago à apreciação deste Colegiado.
TCU, Sala das Sessões Ministro Luciano Brandão Alves de Souza, em 29 de setembro de 2020.
AROLDO CEDRAZ
Relator